【裁判字號】    97,訴,1461
【裁判日期】    971110
【裁判案由】    侵權行為損害賠償
【裁判全文】
臺灣高雄地方法院民事判決              97年度訴字第1461號
原      告  己○○
            戊○○
            丁○○
            庚○○
共      同
訴訟代理人  張賜龍律師
            陳靜娟律師
被      告  乙○○
            丙○○○
共      同
訴訟代理人  黃順天律師
上列當事人間請求侵權行為損害賠償事件，經本院於民國97年10
月27日言詞辯論終結，判決如下：
    主      文
被告應連帶給付原告新台幣壹佰玖拾伍萬肆仟柒佰元，及自民國
九十七年四月九日起至清償日止，按年息百分之五計算之利息。
訴訟費用由被告連帶負擔。
本判決於原告以新台幣陸拾伍萬壹仟伍佰陸拾柒元為被告供擔保
後，得假執行。但被告如以新台幣壹佰玖拾伍萬肆仟柒佰元為原
告預供擔保後，得免為假執行。
    事  實  及  理  由
一、原告主張：
  (一)坐落高雄市○鎮區○○段1110地號、面積164 平方公尺、應
    有部分4 分之1 土地（下稱系爭土地），及其上同段602 建
    號即門牌號碼高雄市○鎮區○○街46巷1 號2 樓房屋（下稱
    系爭房屋，與系爭土地合稱系爭房地），為訴外人即原告之
    被繼承人謝祚洋所有，而由原告以繼承為原因公同共有。謝
    祚洋於民國92年間為聲請低收入戶補助，與訴外人梁嘉良（
    原名梁志成）通謀虛偽以買賣為原因，而於92年7 月4 日將
    系爭房地借名登記為梁嘉良所有。
  (二)系爭房地既因借名契約始移轉登記為梁嘉良名義，而梁嘉良
    已於96年6 月11日死亡，則謝祚洋與梁嘉良間之借名契約，
    於梁嘉良死亡時已終止，被告為梁嘉良之繼承人，並於96年
    6 月29日就系爭房地辦理繼承登記，自應將系爭房地返還予
    原告，且經原告於96年7 月24日委請律師發函通知被告，不
    得處分系爭房地。詎被告竟於96年10月17日，將系爭房地所
    有權移轉予訴外人張淑蕙所有，張淑蕙旋於96年11月5 日移
    轉所有權予訴外人陳又誠，致生損害於原告。又系爭土地價
    值以公告土地現值計算為1,722,000 元（公告土地現值4200
    0 元×164 平方公尺×應有部分1/ 4＝0000000 元），以以
    系爭房屋價值以課稅現值232,700 元為據，則原告計受有1,
    954,700 元（1,722,000 ＋232,700 ＝0000000） 之損害。
    爰依民法第184 條第1 項及第185 條第1 項規定，提起本訴
    。
  (三)並聲明：(1)被告應連帶給付原告1,954,700 元，及自97年4
    月9 日起至清償日止，按年息百分之5 計算之利息。(2)願供
    擔保請准宣告假執行。
二、被告則以：
  (一)系爭房地雖係基於買賣通謀虛偽意思表示，而移轉登記為梁
    嘉良所有，惟該虛偽意思表示實隱藏贈與行為，是梁嘉良已
    因贈與而取得系爭房地所有權。又縱認該買賣通謀虛偽並無
    隱藏贈與行為，然梁嘉良係本於有效移轉登記之物權行為，
    仍取得系爭房地所有權，被告亦因繼承而為合法所有權人，
    自得依法處分，是被告處分系爭房地自無不法，且未侵害原
    告之所有權，復系爭房地已於96年7 月25日出售訴外人甲○○，而被告於96年7 月26日收受原告之律師函，始知系爭房
    地有爭執，故被告並無任何故意或過失，自與侵權行為要件
    不合。再者，被告繼承系爭房地後，因系爭房屋破舊、髒亂
    ，雇工清理而支出清理費用計135,200 元；且謝祚洋於76年
    、78年間，曾提供系爭房地向高雄市中小企業銀行（由玉山
    商業銀行承受）及高雄區漁會借款，並分別設定80萬元及36
    萬元之最高限額抵押權，而由梁嘉良清償並塗銷上開最高限
    額抵押權。
  (二)並聲明：(1)駁回原告之訴。(2)如受不利判決，請准供擔保免
    予假執行。
三、兩造不爭執之事項及簡化之爭點為：
  (一)兩造不爭執事項：
  1.謝祚洋於94年1 月27日死亡，原告為其限定繼承人。
  2.梁嘉良於96年6 月11日死亡，被告為梁嘉良之父、母，並於
    96年6 月29日辦理系爭房地繼承登記。
  3.謝祚洋於76年、78年間，就系爭房地分別設定最高限額抵押
    權80萬元及36萬元予高雄市中小企業銀行（由玉山商業銀行
    承受）及高雄區漁會。又謝祚洋於92年7 月4 日以買賣為原
    因，移轉所有權登記至梁嘉良名下時，前開抵押權尚未塗銷
    ，嗣梁嘉良死亡後，由被告乙○○、丙○○○繼承登記系爭
    房地時，已無上開抵押權設定登記。
  4.被告於96年10月17日以買賣為原因，移轉系爭房地所有權予
    張淑蕙。張淑蕙復於96年11月5 日，以買賣為原因，再將系
    爭房地所有權移轉登記予陳又誠。
  5.原告己○○曾對梁嘉良提起刑事偽造文書告訴，經台灣高雄
    地方法院檢察署以95年度偵緝字第3179號、95年度偵字第28
    325 號（下稱系爭訴訟）聲請簡易判決處刑，嗣梁嘉良於96
    年6 月11日死亡，經本院96年度易字第2023號判決公訴不受
    理確定。
  6.系爭土地公告現值計1,722,000 元，並系爭房屋課稅現值23
    2,700元。
  7.原告委請律師於96年7 月24日發函通知被告，不得處分系爭
    房地，被告於96年7 月26日收受。
  (二)兩造爭執事項：
  1.系爭房地係因借名登記或贈與，而由謝祚洋移轉登記予梁嘉
    良為所有權人？
  2.原告主張依侵權行為法律關係，請求被告給付系爭房地以公
    告土地現值及房屋課稅現值計算之價值，有無理由？
四、前揭不爭執事項，業據原告提出系爭房地土地及建物登記謄
    本各2 份、異動索引1 份、系爭訴訟聲請簡易判決處刑書1
    份、台灣高雄地方法院檢察署相驗屍體證明書1 紙、繼承系
    統表1 紙、本院96年度易字第2023號判決書1 份、律師函1
    份（本院審卷第7 至19頁）、本院94年度繼字第806 號民事
    裁定1 紙（本院審卷第52頁）等為證，並有高雄市政府地政
    處前鎮地政事務所97年4 月17日高市地鎮一字第0970003603
    號函暨所附系爭房地土地及建物登記謄本各1 份（本院審卷
    第54至58頁）附卷可稽，且經本院依職權調取系爭訴訟全卷
    宗及本院96年度執全字第6937號假處分卷宗核閱無誤，堪認
    為真實。茲就兩造之爭點，析述本院得心證之理由如下：
  (一)系爭房地係因借名登記或贈與，而由謝祚洋移轉登記予梁嘉
    良為所有權人？
  1.按當事人主張有利於己之事實，就其事實有舉證之責任，民
    事訴訟法第277 條定有明文。虛偽意思表示，隱藏他項法律
    行為者，適用關於該項法律行為之規定，民法第87條第2項
    固有明文，則是否隱藏他項法律行為，應由主張隱藏有他項
    法律行為之人，就此利己之事實，負舉證責任。又按「贈與
    係指因當事人一方以自己之財產為無償給與於他方之意思表
    示，經他方允受而生效力之契約，民法第406 條規定甚明，
    是以必須當事人一方有以財產為無償給與他方之要約，經他
    方承諾者，始足當之，即當事人雙方就贈與契約內容意思表
    示合致者，贈與契約始克成立…」（最高法院85年度台上字
    第518 號判決要旨參照）。申言之，本件被告主張虛偽之買
    賣隱藏贈與之法律行為，即謝祚洋係將系爭房地贈與梁嘉良
    ，則應由被告就謝祚洋與梁嘉良間有贈與合意負舉證責任。
  2.查，謝祚洋雖於92年7 月4 日以買賣為原因，將系爭房地移
    轉登記為梁嘉良所有，然謝祚洋與梁嘉良間確無買賣契約之
    關係存在，即該買賣為通謀虛偽意思表示，此為兩造所不爭
    執，又梁嘉良於系爭訴訟陳稱：「（土地如何過戶？）以買
    賣的方式過戶給我，事實上沒有買賣事實」（見系爭訴訟95
    年度偵緝字第3179號偵卷第17頁）、「那是他（謝祚洋）請
    我過到我名下的，因為他要申請殘障及低收入戶補助，名下
    不能有財產，我是他最親近且最信任的人，他就要我把房子
    過戶到我名下，是他把證件及印章交給我，讓我去申請印鑑
    證明，權狀也是他交給我，叫我去幫他辦過戶」（見系爭訴
    訟94年度偵字第22734 號偵卷第12頁）等語；據此，前開買
    賣乃謝祚洋與梁嘉良間通謀而為虛偽意思表示，堪予認定。
  3.梁嘉良雖於系爭訴訟中陳稱：「（他有沒有跟你說他把房子
    過戶給你要怎麼處理？）他說等他往生以後房子就送給我住
    」（見系爭訴訟94年度偵字第22734 號偵卷第13頁）等語。
    然查，謝祚洋縱曾向梁嘉良表示『往生後房子就送給你住』
    等語，惟所謂『送給你住』，究係欲將系爭房地所有權贈與
    梁嘉良？或僅供其無償居住使用？尚非無疑。又謝祚洋如係
    欲將系爭房地贈與梁嘉良，並為梁嘉良承諾，則逕得以贈與
    為原因，將系爭房地移轉登記為梁嘉良所有即可，焉會大費
    周章，以虛偽之買賣隱藏贈與？況當事人於訂約時是否知悉
    法律上存在所謂虛偽意思表示隱藏他項法律行為之規定，並
    得加引用？亦非無疑。再者，謝祚洋是否確向梁嘉良表示『
    往生後房子就送給你住』等語，亦僅屬梁嘉良於系爭訴訟時
    所為有利害關係之供詞，並無其他證據以證其說詞，是尚難
    僅據梁嘉良片面之詞，據以認定謝祚洋確有贈與系爭房地之
    意思。此外，被告復無法舉證證明虛偽之買賣確實隱藏贈與
    之法律行為，以實其說。從而，被告主張梁嘉良已因贈與而
    取得系爭房地所有權云云，即屬無據。
  4.又查，謝祚洋係因名下有不動產，無法申請殘障及低收入戶
    補助，始將系爭房地移轉登記為梁嘉良名義，且謝祚洋以買
    賣為原因，將系爭房地移轉為梁嘉良所有，該買賣契約為通
    謀虛偽意思表示，又被告亦未能舉證證明虛偽之買賣意思表
    示隱藏贈與法律行為等情互核以觀，則原告主張謝祚洋係為
    申請殘障及低收入戶補助，始借名登記梁嘉良為系爭房地之
    所有權人乙節，堪予認定。從而，原告主張系爭房地係因借
    名登記，而由謝祚洋移轉登記予梁嘉良等語，自屬有據。
  (二)原告依侵權行為法律關係，請求被告給付系爭房地以公告土
    地現值及房屋課稅現值計算之價值，有無理由？
  1.按「債務人之違約不履行契約上之義務，如其行為同時構成
    侵權行為時，除雙方另有特別約定，足認其有排除侵權行為
    責任之意思外，債權人自非不得或依『債務不履行』或依『
    侵權行為』之法律關係，擇一向債務人請求損害賠償」（最
    高法院85年度台上字第3043號判決要旨參照）。又按「信託
    關係受託人之權利義務，專屬於其本身，故受託人任務因死
    亡而告終結。此時受託人之繼承人或繼承人之法定代理人應
    保管信託財產，於委託人請求返還時，予以返還」、「查信
    託關係，以當事人間之信任關係為基礎，其性質與委任關係
    類似，自可類推適用民法第550 條規定，認信託關係因當事
    人一方死亡而消滅」（最高法院72年度台上字第4501號、83
    年度台上字第998 號判決要旨參照）；而按借名契約，係指
    當事人約定，一方（借名者）經他方（出名者）同意，而就
    屬於一方現在或將來之財產，以他方之名義，登記為所有人
    或其他權利人，但無使他方取得實質所有權或其他權利之意
    思，此種借名關係，係因委託人信賴受託人代其行使權利而
    成立，依其性質，須以當事人之信任為基礎，參照民法第55
    0 條規定之法理，借名關係應因當事人一方之死亡而消滅。
  2.查，謝祚洋與梁嘉良間就系爭房地固無買賣契約之關係存在
    ，惟有借名之事實，已如前述，揆諸前開說明，借名契約係
    當事人之一方將其出資買受之物登記於他方名下，而管理、
    使用、處分權仍屬於該一方之無名契約，性質上與委任關係
    類似，應類推適用委任契約相關規定，而謝祚洋已於94年1
    月27日死亡，且梁嘉良亦於96年6 月11日死亡，亦如前述，
    是原告主張系爭房地借名契約應類推適用民法第550 條規定
    ，於96年6 月11日梁嘉良死亡時已終止，即屬有據。借名契
    約既已終止，於借用人謝祚洋之繼承人即原告請求返還系爭
    房地時，被借用人梁嘉良之繼承人即被告即應將系爭房地移
    轉登記予原告，以為返還。次查，被告雖辯稱系爭房地已於
    96年7 月25日出售予甲○○，並依甲○○指示移轉登記予張
    淑蕙，而伊於96年7 月26日始收到原告所發之律師函，並無
    故意或過失云云，並提出96年10月2 日不動產買賣契約書1
    份（見本院審卷第65至69頁）為證。惟證人甲○○到庭證稱
    ：被告起先是將系爭房地委託中信房屋仲介公司出售，伊看
    到廣告後，有交付11、12萬元定金要購買，後來因銀行貸款
    辦不過，所以被取消並沒入定金，嗣後因可以辦理銀行貸款
    ，伊就直接與被告商談，請被告不要沒入先前定金，被告也
    同意，但要求再加1 萬多元的定金，所以定金總計133,000
    元（見本院審卷第12 5頁）等語；準此，縱認前開不動產買
    賣契約書交款記錄表上記載：「7 月25日先前契約買方已支
    付133,000 元轉為本期買賣價金定金」為真正，然被告與甲○○間於96年7 月25日之買賣契約，已因甲○○無法辦理銀
    行貸款致不能履行，而失其效力，並為被告沒入先前11、12
    萬元定金，是被告於96年10月2 日再與甲○○訂立前開不動
    產買賣契約時，早已因96年7 月26日收受原告所發之律師函
    ，而知悉系爭房地所有權歸屬有爭議。從而，被告辯稱已於
    96年7 月25日將系爭房地出售甲○○，而於96年7 月26日始
    知系爭房地有爭執，並無故意或過失云云，與事實不符。據
    上，系爭房地借名契約已因被借用人梁嘉良死亡而終止，被
    告於借用人謝祚洋之繼承人即原告請求返還系爭房地時，應
    返還系爭房地，竟於96年7 月26日收受原告之律師函，已知
    系爭房地所有權之歸屬尚有爭議，仍執意於96年10月2 日將
    之出售予甲○○，依前揭說明，被告除應負債務不履行責任
    外，亦同時構成侵害原告請求返還系爭房地權利之侵權行為
    ，是原告依侵權行為法律關係，請求被告損害賠償，應屬有
    據。
  3.按「關於侵權行為賠償損害之請求權，以受有實際損害為成
    立要件，故被害人得請求賠償之金額，應視其所受之損害而
    定…」（最高法院82年度台上字第1764號判決要旨參照）。
    查，系爭土地公告現值計1,722,000 元（公告土地現值42
    000 元×164 平方公尺×應有部分1/4 ＝0000000 元），並
    系爭房屋課稅現值232,700 元，即系爭房地總值計1,954,70
    0 元，已如前述，是原告主張因被告共同侵權行為，致原告
    受有計1,954,700 元之損害等語，自屬有據。至被告雖係以
    1,433,000 元價金，將系爭房地出賣予甲○○，有前開不動
    產買賣契約書1 份可考；然依前揭說明，侵權行為應填補所
    受損害，而非以所受之利益為限，是本件應以原告實際損害
    ，而非以被告出售系爭房地價額之所受利益為標準。又被告
    辯稱因謝祚洋及梁嘉良均在系爭房屋內死亡，而屬兇宅，致
    交易價值減少云云。惟衡諸常情，土地公告現值及房屋課稅
    現值均遠較實際交易價格為低，是縱認系爭房地屬兇宅，致
    交易價格降低，而於二者加減結果，市價是否即低於土地公
    告現值及房屋課稅現值，尚非無疑；且侵權行為係以填補被
    害人所受損害，原告主張依公告土地現值及房屋課稅現值，
    以為所受損害，應屬適當。
  4.又查，被告先辯稱：因系爭房屋破舊不堪，伊雇工整修花費
    135,200 元云云，然經證人甲○○到庭證稱：伊買受系爭房
    地前，有看過4 、5 次，屋內空無一物，並未為任何整修，
    後來再轉賣予陳又誠時，始經陳又誠整修房屋（見本院審卷
    第124 至126 頁）等語，是被告並未就系爭房屋出資整修甚
    明。而被告於甲○○證述後改辯稱：被告係支出清理費用計
    135,200 元云云，並提出單據2 紙（見本院審卷第132 、13
    3 頁），惟該單據係記載「96年6 月15日房屋整修」，然如
    前所述，被告並未出資整修系爭房屋，則該單據是否真正？
    已非無疑。況如被告所述，僅係「清理費用」，衡情，焉須
    花費高達135,200 元之清理費用？核亦與常情不符。從而，
    尚難僅以被告前後不一，並仍有疑義之單據，執為認定被告
    就系爭房屋確有支出整修或清理費用計135,200 元。再者，
    謝祚洋雖於76年、78年間，就系爭房地分別設定最高限額抵
    押權80萬元及36萬元予高雄市中小企業銀行（由玉山商業銀
    行承受）及高雄區漁會，並謝祚洋於92年7 月4 日以買賣為
    原因，移轉所有權登記至梁嘉良名下時，前開抵押權尚未塗
    銷，嗣梁嘉良死亡後，由被告乙○○、丙○○○繼承登記系
    爭房地時，已無上開抵押權設定登記，有前開系爭房地土地
    及建物登記謄本各2 份、異動索引1 份可考。然查，關於「
    貴院查詢借款人謝祚洋之設定抵押權清償情形，經查本會信
    用部無此關係人相關資料…」乙節，有高雄區漁會97年4 月
    21日高漁信放字第0970002885號函（見本院審卷第53頁）可
    按，並「經查謝祚洋提供系爭房地設定抵押權，在本行93年
    9 月4 日承受高雄區中小企業銀行前，無任何貸款資料」等
    情，亦有玉山銀行七賢分行97年4 月25日玉工七賢（消）字
    第08042104號函（見本院審卷第59頁）可稽；基此，系爭房
    地雖有設定最高限額抵押權，惟謝祚洋並未據以向高雄市中
    小企業銀行或高雄區漁會設定最高限額抵押權貸款，即無任
    何抵押債權存在，當然亦無所謂由梁嘉良清償該等最高限額
    抵押債務之情事；且參酌梁嘉良於系爭訴訟陳稱：伊與謝祚
    洋生活7 年多，生活費都是由謝祚洋支出，期間伊只有幾個
    月在外工作，其他時間都在照顧謝祚洋的生活起居（見系爭
    訴訟94年度偵字第22734 號偵卷第13頁）等語以觀，堪認縱
    有前開最高限額抵押債權80萬元及36萬元，梁嘉良亦無資力
    為清償。況系爭房地僅係借名登記在梁嘉良名下，已見前述
    ；衡情，梁嘉良亦不可能為受託借名之系爭房地清償相關抵
    押債務。從而，被告辯稱梁嘉良清償系爭房地最高限額抵押
    債權80萬元及36萬元云云，洵屬無據。
五、綜上所述，原告依民法第184 條第1 項及第185 條第1 項侵
    權行為之法律關係，請求被告連帶給付1,954,700 元，及自
    97年4 月9 日（起訴狀均於97年3 月21日寄存送達被告，原
    告主張以兩造均到庭之第一次準備程序期日即97年4 月9 日
    為利息起算日）起至清償日止按年息百分之5 計算之利息，
    為有理由，應予准許。又兩造分別陳明願供擔保，聲請宣告
    假執行或免為假執行，核無不合，爰分別酌定相當之擔保金
    額併予宣告之。
六、本件事證已臻明確，兩造其餘攻擊防禦方法，經核與本院判
    決結果不生影響，爰不一一論述，附此敘明。
七、據上論結，本件原告之訴為有理由，依民事訴訟法第85條第
    2 項、第390 條第2 項、第392 條第2 項，判決如主文。
中    華    民    國    97    年    11    月    10    日
                  民事第六庭  法  官  洪榮家
正本係照原本作成。
如不服本判決，應於送達後20日內，向本院提出上訴狀並表明上
訴理由，如於本判決宣示後送達前提起上訴者，應於判決送達後
10日內補提上訴理由書（須附繕本）。
中    華    民    國    97    年    11    月    10    日
                              書記官  胡美儀


司法院資訊處製作；財團法人民間司法改革基金會備份。
